最　高　行　政　法　院　判　決
　　　　　　　　　　　　　　　　　　 96年度判字第00235號
上　訴　人　 甲○○
（即原審原告）　　　　　　現住臺北市○○街230巷5號
上　訴　人　 財政部臺北市國稅局
（即原審被告）
代　表　人　 乙○○
上列當事人間因綜合所得稅事件，上訴人對於中華民國94年9月2
日臺北高等行政法院93年度訴字第3642號判決，提起上訴。本院
判決如下：
　　主  文
原判決關於營利所得新臺幣壹佰壹拾柒萬壹仟貳佰元之罰鍰及該
訴訟費用部分均廢棄。
廢棄部分上訴人甲○○在第一審之訴駁回。
上訴人甲○○之上訴駁回。
廢棄部分第一審訴訟費用及上訴審訴訟費用均由上訴人甲○○負
擔。
　　理  由
一、本件上訴人甲○○係新陸開發股份有限公司（下稱新陸公司
    ）股東，民國（下同）88年度綜合所得稅結算申報，漏未列
    報其取自新陸公司以出售土地增益之資本公積轉增資後又辦
    理減資之營利所得合計新臺幣（下同）117萬1,200元，經財
    政部臺灣省北區國稅局（下稱北區國稅局）於90年8月23日
    查獲，移由上訴人財政部臺北市國稅局所屬中南稽徵所審理
    違章成立，並於92年5月14日通報該所併課其當年度綜合所
    得稅，上訴人甲○○雖於92年5月26日補申報並補繳綜合所
    得稅額11萬6,031元，上訴人財政部臺北市國稅局以其不符
    稅捐稽徵法第48條之1自動補報免罰之規定，乃核定其綜合
    所得總額為193萬1,901元、應納稅額為19萬2,710元，並以
    其漏報本人營利所得計117萬1,228元（含上開營利所得117
    萬1,200元），致短漏所得稅額16萬7,251元，遂按所漏稅額
    16萬7,251元，依有無扣免繳憑單分別處以0.2倍及0.5倍之
    罰鍰計83,600元（計至百元止）。上訴人甲○○不服，循序
    提起行政訴訟，遭原審為撤銷訴願決定及原處分（含復查決
    定）關於營利所得117萬1,200元之罰鍰部分，暨駁回上訴人
    甲○○其餘之訴之判決。兩造各就對其不利部分提起本件上
    訴。
二、上訴人甲○○在原審起訴意旨略以：（一）新陸公司86年間
    出售固定資產「土地」，以溢價收入辦理增、減資將現金返
    還予股東，均依會計學原理、經濟部及財政部現行法令規定
    辦理。該公司截至目前仍正常營運中，依會計學原理：股本
    等於原始投入股本加增資股本及減少股本，由此可知，增減
    資係在公司永續經營中進行，減資後將現金返還予股東，同
    時未轉讓給第三人仍保有資本公積轉增資時免計入取得年度
    課徵所得稅之權益，因此減資後相對減少股東免稅之資本公
    積增資股票僅係為平衡資產負債表而相對減少之會計科目，
    故減資時暫不課徵股東營利所得，俟免稅資本公積轉增資股
    票權益消失，亦就清算解散時才課徵股東營利所得正確時點
    。上訴人財政部臺北市國稅局不應認定減資後將現金返還予
    股東視同為盈餘分配或分派剩餘財產，並依財政部84年3月
    22日台財稅第841611446號函課徵股東分派年度營利所得稅
    。且本件上訴人甲○○自始至終主張係應課徵所得稅，新陸
    公司無刻意安排避稅，即無免課徵營利所得之意圖，而將應
    稅安排為免稅，致有應按實質課稅原則課稅情事。（二）上
    訴人甲○○雖為股東，然未參與公司決策，確不知新陸公司
    決策之流程及運作動機，且新陸公司增減資之方式，核與公
    司法相關規定相符，僅係公司與股東間資金運用，並非盈餘
    分配或分派剩餘財產，毋庸併入當年度所得申報綜合所得稅
    ，上訴人甲○○就該所得未於當年度合併申報，自難認有何
    應注意、能注意而未注意之過失存在，依司法院釋字第275
    號解釋意旨，亦不應處罰。為此，訴請撤銷訴願決定及原處
    分等語。
三、上訴人財政部臺北市國稅局則以：（一）新陸公司自出售系
    爭土地後即停止營業活動，而無營業收入，該公司為助各股
    東規避各股東綜合所得稅，自行反面解釋財政部84年3月22
    日台財稅第841611446號函釋，以拖延辦理註銷登記方式，
    規避稽徵機關於核課期間內之正確歸課各該股東之營利所得
    ，然該公司實質上既已結束營業，縱有零星資產未了結，仍
    可於清算期間清算完結，至其未分配盈餘數仍遠大於資本額
    ，並無侵蝕資本之虞；況前開函釋係就所指公司曾以土地交
    易增益轉列資本公積，並辦理增資之無償配股金額，應於清
    算時就該部分非屬股東原出資額之剩餘財產分派，應全數作
    為股東「分派年度」之投資收益或營利所得課徵所得稅，其
    解釋意旨與新陸公司以前開增、減資程序，將該公司以土地
    交易增益分配與各股東相同，均係將土地交易增益「實質分
    配與各股東之年度」為課徵時點，故依財政部75年12月8日
    台財稅第7518357號函釋，新陸公司出售土地之交易所得，
    雖依所得稅法第4條第16款規定，免納所得稅，惟該項盈餘
    分配與股東時，依同法第14條第1項第1類規定，屬營利所得
    ，應由股東合併各類所得申報繳納綜合所得稅，並無不合。
    （二）上訴人甲○○為新陸公司股東，本即應對該公司之增
    、減資「重大行為」以及取自該公司「巨額所得」之原因，
    盡其探知及公法上應負之義務，且新陸公司辦理資本公積轉
    增資後，復辦理減資將出售土地溢價收入分配現金給股東案
    ，均經該公司股東常會及股東臨時會開會決議，依法並需將
    議事錄分發各股東，雖上訴人甲○○可能誤解法令，以為此
    非應稅所得，但非無期待其正確認識法令規定之可能，是上
    訴人甲○○因其怠於作為義務致生漏稅而侵害法益之結果，
    難謂無過失，參照司法院釋字第275號解釋意旨，自應負過
    失漏報之責等語，資為抗辯。
四、原審斟酌全辯論意旨及調查證據之結果，以：（一）新陸公
    司係藉由增資、減資過程，將出售土地之增益分配與股東，
    又新陸公司87年、88年營業額均為0元，此有新陸公司出售
    土地買賣契約書、相關股東權益變動情形表、增、減資相關
    變更資料、營利事業所得稅結算申報書等資料附於原處分卷
    可稽，況新陸公司增資至減資相隔僅1年，經濟情勢並無重
    大變遷，加以增資非屬股東原出資額，迄其減資時止，亦無
    符合實質減資之要件，其減資行為顯係虛偽之蓄意安排，假
    藉增資再減資之形式手續，遂達轉讓股份，最後仍為股利之
    分派，即新陸公司之增、減資，並非以公司正常經營為目的
    ，乃純粹以無實質增減資方式，分配股東剩餘財產，係權利
    濫用行為。上訴人甲○○既有因新陸公司假藉增資再減資方
    式而獲配股利所得，依收付實現及實質課稅原則，自應於所
    得實現年度，就其營利所得申報綜合所得稅。（二）上訴人
    甲○○雖為新陸公司股東，然並非公司董事、監察人，亦未
    參與公司決策，難以知悉新陸公司決策之流程及運作動機，
    況系爭所得形式上為減資收回股份所得，新陸公司亦未開立
    扣繳憑單（迨92年5月20日始以通知書檢送88年度各股東營
    利所得扣繳憑單予各股東，並請於收文後1周內補稅及重新
    辦理申報），上訴人甲○○自無從得知系爭所得性質，殊難
    謂其確有明知具有申報義務，卻怠於申報之情形。另上訴人
    甲○○究有無參與該公司增、減資會議，尚有可議，是自難
    據其為新陸公司股東逕謂其確係知悉系爭增、減資決策及流
    程；且新陸公司有未依法變更章程等違反公司法規定之舉，
    是亦殊難以該公司應依公司法遵行事項（分發議事錄），即
    遽以推斷上訴人甲○○已然知悉該公司增、減資會議內容，
    更難謂上訴人甲○○必然知悉新陸公司實際之行為內容。從
    而，上訴人財政部臺北市國稅局疏未究明上開事項，就上訴
    人甲○○漏報系爭營利所得課處罰鍰，所為處分殊有違誤，
    訴願決定未察而予以維持，亦不無率斷等語，而為撤銷訴願
    決定及原處分（含復查決定）關於營利所得117萬1,200元之
    罰鍰部分暨駁回上訴人甲○○在原審其餘之訴之判決。
五、上訴人甲○○上訴意旨略以：運用免稅資本公積辦理增、減
    資，迄今稅捐稽徵機關並無合法之立法或課徵所得稅之法源
    可供政府機關或人民遵循。而股東持有免稅資本公積轉增資
    股票因減資相對減少，並不會喪失享有免計入取得年度課徵
    所得稅之權益；而其正確課徵股東營利所得時點應在新陸公
    司辦理清算時，倘不認同此課稅時點之主張，亦應以公司法
    第238條修正後未分配盈餘轉增資股東決議日即87年度為正
    確課稅時點；故上訴人財政部臺北市國稅局無法令，以不當
    手段達課稅目的，顯違反法律保留原則及租稅法定原則。另
    新陸公司辦理增、減資將現金退還給股東，係依行為時有效
    法令賦予之權利為之，是該增、減資等行為應有信賴保護原
    則之適用，故原判決此部分有不適用法規或適用不當之違法
    。為此，訴請廢棄原判決，撤銷訴願決定及原處分關於本稅
    部分等語。
六、上訴人財政部臺北市國稅局上訴意旨略以：新陸公司及股東
    蓄意製造外觀上或形式上存在之法律關係或法律狀態，使之
    不具備課稅構成要件，違反租稅法立法意旨；而上訴人甲○
    ○為新陸公司股東，本應對新陸公司之增、減資重大行為，
    盡其探知及公法上應負之義務，且其所獲配之營利所得顯非
    少數，是其對於新陸公司迴避租稅之安排，不論有無親自出
    席股東會，難謂全不知悉；另新陸公司辦理資本公積轉增資
    後，復辦理減資，將出售土地溢價收入分配現金給股東案，
    均經該公司股東常會及股東臨時會開會決議，依公司法第18
    3條規定，股東會決議事項應作成議事錄，發放於股東，是
    上訴人甲○○難諉為不知。然原判決遽以上訴人甲○○僅係
    新陸公司股東，並非董事、監察人為由，進而謂難認上訴人
    甲○○漏報系爭所得有故意或過失，顯有違經驗法則等語，
    訴請廢棄原判決關於罰鍰部分暨駁回上訴人甲○○在原審之
    訴。
七、本院查：
（一）本稅部分（即上訴人甲○○上訴部分）：
１、按「個人之綜合所得總額，以其全年左列各類所得合併計算
    之：第一類：營利所得：公司股東所獲分配之股利總額、合
    作社社員所分配之盈餘總額、合夥組織營利事業之合夥人每
    年度應分配之盈餘總額、獨資資本主每年自獨資經營事業所
    得之盈餘總額及個人一時貿易之盈餘總額皆屬之。」為行為
    時所得稅法第14條第1項第1類第1款所明定。又依本件行為
    時公司法第238條第3款規定，公司處分資產之溢價收入，固
    應累積為資本公積；而公司將此資本公積以發行新股方式存
    在時，因性質上僅為公司淨值科目之調整，股東保留於公司
    之資產淨值並未變更，故股東取得公司利用資本公積轉增資
    配發之股票，財政部向來之見解，認於取得時，免予計入當
    年度所得課徵所得稅；但因「處分資產之溢價收入」增資而
    配發之股票，本質上是獨立於原有公司資本外所新產生，故
    若此一「處分資產之溢價收入」，於股東已以其他方式讓之
    實現時，則股東自因此獲有「所得」乃當然之理。另依行為
    時公司法第168條第1項「公司非依減少資本之規定，不得銷
    除其股份；減少資本，除本法規定外，應依股東所持股份比
    例減少之。」之規定，可知公司辦理減資，乃純為股份之銷
    除，使股份所表彰之股東權絕對消滅；故公司以辦理減資方
    式，以現金收回該公司因辦理增資而無償配發之股票，本質
    上乃公司股份之銷除，即公司因減資而從資本市場抽回之資
    金，不僅未由其他代替性資金所取代，且股東亦因此實質上
    獲得非屬股東原出資額之營利所得，故此時點自為股東營利
    所得實現之時點。
２、經查，本件上訴人甲○○為新陸公司股東，而新陸公司於86
    年間，以出售土地利得16億4,679萬1,946元轉列資本公積，
    並於87年間以資本公積轉增資15億2,514萬元，嗣於88年間
    辦理減資14億8,853萬6,600元，並以現金收回原資本公積轉
    增資所分配之股票，而新陸公司此一過程，實質上即係使新
    陸公司股東實質取得出售資產之增益，故於新陸公司透過減
    資以現金收回原增資股票時，依上開所述，即為上訴人甲○
    ○即新陸公司股東此營利所得之實現時點甚明。又本件係因
    認系爭所得屬營利所得，而依所得稅法第14條第1項第1類第
    1款規定，將之於所得實現年度，併計綜合所得課徵綜合所
    得稅，自無上訴人甲○○所稱違反法律保留原則或租稅法定
    原則情事。再增資、減資依公司法規定，有其一定之目的及
    規範，惟新陸公司係透過增、減資之形式手續的蓄意安排，
    達使股東實質獲得營利所得之目的，已經原審判決認定甚明
    ，且上訴人甲○○因該增、減資而獲有大筆取自新陸公司之
    所得，而上訴人財政部臺北市國稅局亦未對之為任何無庸併
    課綜合所得稅之處分，故上訴人甲○○執信賴保護原則為指
    摘，亦無可採。是上訴人甲○○，執其一己之見解，指摘原
    判決有適用法規不當或不適用法規之違法云云，自難採取。
（二）罰鍰部分（即上訴人財政部臺北市國稅局上訴部分）：
１、按「納稅義務人應於每年二月二十日起至三月底止，填具結
    算申報書，向該管稽徵機關，申報其上一年度內構成綜合所
    得總額．．．之項目及數額，以及有關減免、扣除之事實，
    並應依其全年應納稅額減除．．．扣繳稅額．．．，計算其
    應納之結算稅額，於申報前自行繳納。」「納稅義務人已依
    本法規定辦理結算申報，但對依本法規定應申報課稅之所得
    額有漏報或短報情事者，處以所漏稅額兩倍以下之罰鍰。」
    分別為行為時所得稅法第71條第1項前段及第110條第1項所
    明定。又「人民違反法律上之義務而應受行政罰之行為，法
    律無特別規定時，雖不以出於故意為必要，仍須以過失為其
    責任條件。」復經司法院釋字第275號解釋在案。
２、經查，新陸公司是於87年2月16日召開股東常會決議將資本
    公積轉撥充資本，另於87年11月25日召開股東臨時會決議辦
    理減資，依法均需將議事錄分發各股東，故衡諸常情，已得
    認新陸公司之股東應知悉新陸公司有於短時間內將出售土地
    之利得辦理增資及減資手續，並使股東因公司減資手續而取
    得現金；況本件上訴人甲○○於本年度事實上有自新陸公司
    獲得高達117萬1,200元之款項，則其自已知悉有自新陸公司
    取得該等款項之事實，故就此款項是否屬應稅所得，上訴人
    甲○○本即有注意義務，核與新陸公司有否就該等所得開立
    扣繳憑單無影響；加以上訴人甲○○亦當知悉其非以再出資
    方式取得增資配股，惟新陸公司卻隨即以減資方式以現金收
    回該股分，使其能獲得該高額之款項，則其就該款項之性質
    ，更應加以注意；而此等注意義務及注意能力，並不因上訴
    人甲○○是否為新陸公司董事或監察人、或其有否參加增、
    減資股東會議，暨新陸公司就該項所得有否開立扣繳憑單，
    而有不同；故上訴人甲○○就系爭所得之漏報，縱無故意，
    亦有應注意、能注意而疏未注意之過失甚明。是原審判決以
    上訴人甲○○非董事或監察人，且其有否參加增、減資會議
    尚有可議，並新陸公司當時亦未開立扣繳憑單云云，認上訴
    人甲○○並無漏報系爭所得之故意或過失，自有違背經驗法
    則及論理法則之適用法規不當之違法。故上訴人財政部臺北
    市國稅局據以指摘原判決撤銷訴願決定及原處分關於營利所
    得117萬1,200元之罰鍰部分違法，即堪採取。
（三）綜上所述，原審判決將訴願決定及原處分關於營利所得11
      7萬1,200元之罰鍰部分均予撤銷，既有如上所述適用法規
      不當之違法，故上訴人財政部臺北市國稅局就此部分求為
      廢棄，即有理由；並因此部分之事實已明確，且參酌上訴
      人財政部臺北市國稅局就本件罰鍰處分之裁量，亦與所得
      稅法第110條第1項規定及財政部訂定之稅務違章案件裁罰
      金額或倍數參考表規定無違，故將原判決就撤銷訴願決定
      及原處分關於營利所得117萬1,200元之罰鍰部分廢棄，並
      由本院自為判決，駁回上訴人甲○○在原審此部分之訴。
      至於本稅部分，原審判決將此部分之訴願決定及原處分均
      予維持，而駁回上訴人甲○○在原審此部分之訴，核與該
      案應適用之法規及判例、解釋，並無違背；上訴人甲○○
      就此部分，指摘原判決違法，求為廢棄，難認有理由，應
      予駁回。
據上論結，本件上訴人甲○○之上訴為無理由、上訴人財政部臺
北市國稅局之上訴為有理由，依行政訴訟法第255條第1項、第25
6條第1項、第259條第1款、第98條第3項前段，判決如主文。
中　　華　　民　　國　　96　　年　　2　　 月　　8　　 日
                  第二庭審判長法  官　高　啟　燦
                              法  官  黃　璽　君
                              法  官　廖　宏　明
                              法  官　楊　惠　欽
                              法  官　林　樹　埔
以  上  正  本  證  明  與  原  本  無  異
中　　華　　民　　國　　96　　年　　2　　 月　　8　　 日
　　　　　　　　　　　　　　　書記官　張　雅　琴
